臺灣高雄地方法院民事判決
110年度鳳簡字第436號
原      告  黃楊富英  住○○市○○區○○路000號
被      告  王曉翔  
訴訟代理人  林鈺維律師                      
上列當事人間請求排除侵害事件，本院於民國111年10月6日言詞
辯論終結，判決如下：
    主      文
原告之訴駁回。
訴訟費用新臺幣壹萬參仟陸佰陸拾元由原告負擔。
    事實及理由
一、按不變更訴訟標的，而補充或更正事實上或法律上之陳述者
    ，非為訴之變更或追加，民事訴訟法第256條定有明文，上
    開規定依同法第436條第2項於簡易訴訟程序準用之。查本件
    原告起訴時原聲明：被告應將如起訴狀檢附相片所示原告所
    有門牌號碼高雄市○○區○○路000號頂樓與被告相鄰矮牆上之
    鐵皮占用部分拆除並歸還原告，以回復房屋頂樓牆之完整(
    本院卷第9頁)，嗣於本院審理中，經地政機關測量後更正訴
    之聲明為：被告應將設置於門牌號碼高雄市○○區○○路000號
    之頂樓如複丈日期民國111年9月2日高雄市鳳山地政事務所
    土地複丈成果圖(下稱附圖)所示編號C、面積1.98平方公尺
    之鐵皮拆除(本院卷第265頁)，與上開規定相符，應予准許
    。
二、原告主張：原告為坐落高雄市○○區○○段0000000地號土地、
    同段1330-75地號土地(下分稱1330-39地號土地、1330-75地
    號土地)暨同段929建號建物(門牌號碼：高雄市○○區○○路000
    號，下稱A屋)之所有權人，而被告母親訴外人王陳○○為同段
    1330-38地號土地(下稱1330-38地號土地)之所有權人，1330
    -38地號土地其上坐落被告所有之同段6966建號建物(門牌號
    碼：高雄市○○區○○路000號，下稱B屋)。又A屋與B屋相鄰，
    因被告反應B屋有漏水現象，兩造均知悉被告在A屋頂樓圍牆
    與B屋相鄰處施作鐵皮之位置係在A、B屋間之共同壁，其施
    作目的係為防止雨水自A屋與B屋之間牆面接縫處滲入造成B
    屋滲漏水，故原告僅同意被告於施工時可以經過A屋頂樓，
    以利被告施作如附圖所示編號B、面積3.14平方公尺位置處
    之鐵皮，詎被告於97年間未經原告同意在1330-39地號土地
    上如附圖所示編號C、面積1.98平方公尺位置處一併施作鐵
    皮。是被告未經原告同意施作如附圖所示編號C、面積1.98
    平方公尺之鐵皮，妨害原告所有權行使，依民法第767條第1
    項規定請求被告拆除如附圖所示編號C部分之鐵皮。並聲明
    ：被告應將設置於A屋之頂樓如附圖所示編號C、面積1.98平
    方公尺之鐵皮拆除。　
三、被告主張：對於原告為1330-39地號土地、1330-75地號土地
    、A屋之所有權人，王陳○○為1330-38地號土地之所有權人，
    1330-38地號土地其上坐落被告所有之B屋，且A屋與B屋相鄰
    等事實不爭執。被告為避免B屋漏水於97年間在1330-38地號
    土地、位於A屋頂樓施作如附圖所示編號B、面積3.14平方公
    尺位置處之鐵皮，嗣於104年4月間因B屋仍有漏水情形，經
    工程人員建議拆除如附圖所示編號B部分位置處之鐵皮後，
    再於如附圖所示編號B、C部分之位置，另行施作整塊披覆式
    鐵皮(下稱系爭鐵皮)，被告於97年間、104年4月間均經原告
    口頭同意始得進入A屋頂樓分別施作上開鐵皮，被告自104年
    4月間已將系爭鐵皮施作完畢，原告均無異議，可推知原告
    已同意被告施作系爭鐵皮。又被告於104年4月間將系爭鐵皮
    施作完畢後，原告亦在系爭鐵皮上放置其所種植花盆，顯見
    系爭鐵皮客觀上無礙於原告所有權行使，原告亦得使用系爭
    鐵皮放置花盆而受有利益，是原告提起本件訴訟違反民法第
    773條規定。原告之所以提起本件訴訟係因被告先前勸告原
    告勿在公共巷道出入口停車，其心生怨懟才事隔6年後提起
    本訴，是原告提起本訴係為損害被告為主要目的，違反民法
    第148條規定，應屬權利濫用等語置辯。並聲明：原告之訴
    駁回。
四、本院得心證之理由：
(一)按所有人對於無權占有或侵奪其所有物者，得請求返還之；
    對於妨害其所有權者，得請求除去之，民法第767條第1項前
    段、中段定有明文。又以無權占有為原因，請求返還土地者
    ，占有人對土地所有權存在之事實無爭執，而僅以非無權占
    有為抗辯者，土地所有權人對其土地被無權占有之事實無舉
    證責任，占有人自應就其取得占有係有正當權源之事實證明
    之，亦即占有人應就其占有之正當權源負舉證責任。經查，
    原告、被告分別為A、B屋之所有權人，且被告施作系爭鐵皮
    ，其中如附圖所示B編號、面積3.14平方公尺坐落在王陳○○
    所有之1330-38地號土地，其中如附圖所示編號C、面積1.98
    平方公尺坐落在原告所有之1330-39地號土地等情，有系爭
    鐵皮照片、高雄市政府地政局鳳山地政事務所110年5月20日
    高市地鳳登字第11070478000號函暨1330-38、1330-39地號
    土地及同段929、6966建號建物登記謄本、異動索引，本院
    勘驗筆錄暨現場照片、高雄市政府地政局鳳山地政事務所11
    1年9月7日高市地鳳測字第11170828000號函暨附圖在卷可稽
    (本院卷第11-1至12、115、43至63、149至165、259至261頁
    )，是被告施作系爭鐵皮，其中如附圖所示編號C、面積1.98
    平方公尺確有占用原告所有之1330-39地號土地，堪以認定
    。
(二)被告抗辯：被告於104年4月間經原告口頭同意始得進入A屋
    頂樓施作系爭鐵皮等語，然為原告所否認，並主張：原告於
    97年間僅同意被告進入A屋頂樓，以利其在1330-38地號土地
    、位於A屋頂樓如附圖所示編號B、面積3.14平方公尺位置處
    之鐵皮，詎被告未經原告同意將在1330-39地號土地、位於A
    屋頂樓如附圖所示編號C、面積1.98平方公尺位置處之鐵皮
    亦一併施作鐵皮，原告從未同意被告在A樓頂樓施作系爭鐵
    皮等語。惟被告並未就兩造有口頭約定原告同意被告施作系
    爭鐵皮，舉證以實其說，被告此部分抗辯，不足採信。被告
    復抗辯：被告自104年4月間已將系爭鐵皮施作完畢，原告均
    無異議，可推知原告已同意被告施作系爭鐵皮等語。惟按所
    謂默示之意思表示，係指依表意人之舉動或其他情事，足以
    間接推知其效果意思者而言，若單純之沈默，除有特別情事
    ，依社會觀念可認為一定意思表示者外，不得謂為默示之意
    思表示。「知悉」，並不等同於「同意」，又某人知悉某項
    事實而不為反對之表示，能否視為同意或默示同意，仍須以
    該人是否有某項舉動，足以推知其有同意之意思者，始足當
    之（最高法院95年度台上字第2952號判決、111年度台上字
    第549號判決意旨參照）。經查，本件原告固知悉其所有之1
    330-39地號土地為被告施作如附圖所示編號C、面積1.98平
    方公尺之鐵皮占有而未為反對意思之情形，僅屬單純之沈默
    ，至於原告在系爭鐵皮上放置花盆亦不足以證明其有同意之
    意思，被告復未舉證證明原告有何特別情事而可依社會觀念
    推認為同意占有使用意思表示之事實，揆諸前開說明，難認
    原告已有默示同意，是被告此部分抗辯，不足採信。從而，
    原告主張被告以如附圖所示編號C、面積1.98平方公尺之鐵
    皮，無權占用原告所有之1330-39地號土地，堪以採信。
(三)次按權利之行使，不得違反公共利益，或以損害他人為主要
    目的，為民法第148條第1項所明定。復按權利之行使，是否
    以損害他人為主要目的，應就權利人因權利行使所能取得之
    利益，與他人及國家社會因其權利行使所受之損失，比較衡
    量以定之。倘其權利之行使，自己所得利益極少而他人及國
    家社會所受之損失甚大者，非不得視為以損害他人為主要目
    的，此乃權利社會化之基本內涵所必然之解釋(最高法院107
    年度台上字第2136號判決意旨參照)。又物上請求權之行使
    ，不失為權利行使之一種，應受誠實信用及權利濫用禁止原
    則之拘束。經查，原告於本院審理時稱：被告施作鐵皮只會
    影響B屋漏水，不會影響到A屋；鐵皮下方之圍牆是原告施作
    之實心圍牆，被告於97年間未施作鐵皮前，鐵皮下方之圍牆
    僅係作圍牆使用；兩造均知悉被告施作鐵皮目的係為防止雨
    水自A屋與B屋之間牆面接縫處滲入造成B屋滲漏水；原告有
    時候會將盆栽放在鐵皮上，但被告設置鐵皮係占用原告之土
    地，原告為了管理盆栽才短暫放置在鐵皮上，並無長時間擺
    放占用等語，業據原告陳述在卷(本院卷第225、243至245、
    266、150頁)，是原告已知悉被告施作鐵皮之目的係為避免B
    屋漏水，對於原告而言，系爭鐵皮目前用途僅為擺放盆栽，
    若拆除如附圖所示編號C、面積1.98平方公尺之鐵皮後，充
    其量僅將圍牆回復成一部分無鐵皮披覆之狀態，又倘若系爭
    鐵皮之其中1.98平方公尺之鐵皮被刨除(即拆除如附圖所示
    編號C部分)，將使系爭鐵皮阻絕B屋漏水之效果驟減，使得B
    屋漏水現象日益嚴重，反將損及被告對B屋之使用利益，揆
    諸前開說明，足認原告請求拆除如附圖所示編號C、面積1.9
    8平方公尺之鐵皮，對原告所有權行使能獲得之利益極少，
    對被告而言受損極大，原告提起本件訴訟實為以損害他人為
    主要目的，原告依民法第767條第1項規定請求被告拆除如附
    圖所示編號C、面積1.98平方公尺之鐵皮，自屬權利濫用而
    不應准許。至於原告主張被告施作如附圖所示編號C、面積1
    .98平方公尺之鐵皮侵占A屋頂樓圍牆面積，日後會影響A屋
    出賣價格等語(本院卷第247頁)，惟一般不動產價格取決於
    市場行情、土地坐落地段、周遭生活機能或有無重大交通建
    設等，而被告施作如附圖所示編號C部分、面積1.98平方公
    尺，占用原告所有之1330-39地號土地面積甚微，且如附圖
    所示編號C乃位於A屋頂樓圍牆之位置並不影響A屋內部使用
    空間，原告復未提出如附圖所示編號C部分造成A屋價值跌落
    之具體事證，是原告此部分主張，不足採信。
(四)從而，被告施作如附圖所示編號C、面積1.98平方公尺之鐵
    皮雖係無權占有原告所有之1330-39地號土地，惟原告提起
    本件訴訟係為損害被告為主要目的而屬權利濫用之行為，自
    不應准許。
五、綜上所述，原告依民法第767條第1項規定請求被告拆除如附
    圖所示編號C、面積1.98平方公尺之鐵皮，為無理由，應予
    駁回。
六、本件事證已臻明確，兩造其餘攻擊防禦方法及證據，核與判
    決結果不生影響，爰不逐一論述。　　
七、訴訟費用負擔之依據：民事訴訟法第78條。　　
中　　華　　民　　國　　111 　年　　11　　月　　7 　　日
          　　　　鳳山簡易庭  法　官  藍雅筠
以上正本係照原本作成。　　　　　　　　　
如不服本判決，應於判決送達後20日內，向本院提出上訴狀並應
記載上訴理由，如於本判決宣示後送達前提起上訴者，應於判決
送達後20日內補提上訴理由書（須附繕本）。
中　　華　　民　　國　　111 　年　　11　　月　　7 　　日
                              書記官  蔡毓琦　　
訴訟費用計算式 裁判費(新臺幣) 1,660元 土地測量費用   4,000元 (本院卷第249頁) 土地測量費用   8,000元 (本院卷第269頁) 合計          13,660元